【裁判字號】    99,上訴,848
【裁判日期】    990825
【裁判案由】    殺人未遂
【裁判全文】
臺灣高等法院刑事判決                 99年度上訴字第848號
上  訴  人
即  被  告  甲○○
指定辯護人  本院公設辯護人王永炫
上列上訴人因殺人未遂案件，不服臺灣桃園地方法院98年度訴字
第1107號，中華民國98年12月31日第一審判決（起訴案號：臺灣
桃園地方法院檢察署97年度偵字第24382號），提起上訴，本院
判決如下：
    主  文
上訴駁回。
    事  實
一、甲○○曾於民國93年間因違反毒品危害防制條例案件，經臺
    灣桃園地方法院以93年度訴字第153號判決判處有期徒刑六
    月確定，甫於94年1月13日易科罰金執行完畢，猶不知悔悟
    ，於97年7月15日凌晨1時30分許，在桃園縣龜山鄉○○路
    361號2樓3C室之乙○○租屋處，因甲○○要求乙○○引領前
    往該址5樓，以利甲○○尋找居住該處之真實姓名年籍不詳
    之綽號「阿發」男子，卻為乙○○所拒絕，甲○○遂與乙○
    ○發生爭執，甲○○心生不滿，先徒手將乙○○自該址2 樓
    拉往1樓，並揮拳毆打乙○○之臉部，乙○○以手撥開甲○
    ○之拳頭，並返回該址2樓樓梯間，甲○○跟隨乙○○至該
    樓梯間，並對乙○○稱：「還敢還手！」等語，甲○○一時
    氣憤，竟萌生殺人之犯意，轉身向與其同行前來而身處該址
    1樓門外之陳皆興大喊「拿刀上來給我！」等語，未獲陳皆
    興回應，甲○○更加怒不可遏，自行下樓取得刀子1把，旋
    即走上該址2樓，持刀迅速接連刺入乙○○之左上腹部、右
    側胸部各1刀，致乙○○受有左上腹穿刺傷併大腸破裂、右
    胸穿刺傷併右下肺葉撕裂傷及右側橫膈破裂等傷勢，甲○○
    尚對乙○○怒稱：「看什麼看，沒見過殺手是不是，就是要
    你死！」等語，乙○○為求爭取空間以逃跑自保，徒手將甲
    ○○推向牆邊並以腳踢擊，再轉身欲從樓梯間下樓，因身受
    重傷而無力支撐，乃以連走帶滾之動作下樓，並離開該址而
    沿桃園縣龜山鄉○○路往龜山市區方向行走，甲○○以約隔
    4公尺之距離尾隨在後，嗣乙○○行經桃園縣龜山鄉○○路
    340號前，始得向該處住戶李志誠求救，甲○○遂停止跟隨
    ，並搭乘不詳之人所駕駛之自用小客車離去，乙○○經即時
    送長庚紀念醫院林口分院急救，始未死亡。
二、案經乙○○訴由桃園縣政府警察局龜山分局報請臺灣桃園地
    方法院檢察署檢察官偵查起訴。
    理  由
甲、程序方面：
    按被告以外之人於審判外之言詞或書面陳述，除法律有規定
    者外，不得作為證據，刑事訴訟法第159條第1項定有明文。
    又被告以外之人於審判外之陳述，雖不符同法第159條之1至
    第159條之4之規定，但經當事人於審判程序同意作為證據，
    法院審酌該言詞陳述或書面陳述作成時之情況，認為適當者
    ，亦得為證據；當事人、代理人或辯護人於法院調查證據時
    ，知有第159條第1項不得為證據之情形，而未於言詞辯論終
    結前聲明異議者，視為有前項之同意，刑事訴訟法第159 條
    之 5亦有明文。經查，本件判決所引證人乙○○、李志誠、
    徐榆堡、杜伯勳、劉政忠於偵查時之陳述，雖為傳聞證據，
    惟被告、辯護人及檢察官於本院言詞辯論終結前均未聲明異
    議，本院審酌結果，認上開證據資料製作時之情況，尚無違
    法不當及證明力明顯過低之瑕疵，亦認為以之作為證據應屬
    適當。揆諸前開規定，爰依刑事訴訟法第159條之5規定，認
    前揭證據資料均有證據能力。
乙、實體方面：
一、訊據被告甲○○固不諱其於上揭時、地，與告訴人乙○○發
    生爭執，復與告訴人乙○○發生肢體衝突，其間其亦有持刀
    ，告訴人乙○○並遭刺2刀等情，惟矢口否認有何殺人未遂
    之犯行，辯稱：係因乙○○以電話聯絡伊稱欲還錢，伊才獨
    自搭乘計程車前往上址乙○○租屋處，抵達該處後，伊未曾
    要求乙○○引領尋找「阿發」，乙○○非但未還錢，又要借
    錢，伊對乙○○十分氣憤，方有怒罵、動手作勢毆打乙○○
    之舉，尚未打到，乙○○便順手擋開，伊因而摔至上址1樓
    ，乙○○持刀下樓與伊扭打，伊拿涼鞋打乙○○，乙○○所
    持刀子掉落地面，伊遂撿起刀子，伊坐在樓梯間，並把刀子
    指著乙○○，要他不要過來，惟乙○○仍彎腰過來搶刀，乙
    ○○因而被刀刺到，伊就離開現場云云。經查：
  (一)被告於上述時、地，因不滿告訴人乙○○拒絕引領其前往上
    址5樓尋找「阿發」，將告訴人乙○○自上址2樓拉往1樓，
    先係揮拳毆打告訴人乙○○之臉部，但被告訴人乙○○以手
    擋開，其後被告跟隨告訴人乙○○至上址2樓樓梯間，被告
    生氣即稱：「還敢還手？」等語，旋轉身向與被告同行前來
    而身處該址1樓門外之陳皆興大喊「拿刀上來給我！」等語
    ，未獲陳皆興回應，被告自行下樓取得刀子1把後走上該址2
    樓樓梯間，持刀迅速接連刺入告訴人乙○○之身軀共2刀，
    致告訴人乙○○受傷且有腸子外露之情形，被告於告訴人乙
    ○○捧住腸子嚇傻之際，仍對告訴人乙○○怒稱「看什麼看
    ，沒見過殺手是不是，就是要你死！」等語，告訴人乙○○
    為求爭取逃跑之空間，徒手將被告推向牆邊並以腳踢擊，再
    轉身欲從樓梯間下樓，因傷重而無力支撐，乃以連走帶滾之
    動作下樓，接著離開該址沿桃園縣龜山鄉○○路往龜山市區
    方向行走，被告以約隔4公尺之距離尾隨在後，嗣告訴人乙
    ○○向人呼救，被告始搭乘自用小客車離去等情，迭經證人
    即告訴人乙○○於檢察官偵查及原審審理時指證綦詳（見97
    年度偵字第24382號卷一第43至44頁，及原審卷第66頁背面
    至第69頁背面），且告訴人乙○○於97年7月15日凌晨2時16
    分許，被送至長庚紀念醫院林口分院急救，主要穿刺傷係在
    左上腹1道長約8-10公分之穿刺傷，同時有腸道及網膜外露
    ，另1道傷口係在右下胸處，約有10公分長之穿刺傷口，又
    於緊急手術過程中，發現右側橫結腸1道10公分之裂傷穿孔
    ，而肝臟亦有1道裂傷，右側橫隔膜也有穿刺傷，乃係遭人
    持刀接連刺入左上腹部、右側胸部各1刀，致告訴人乙○○
    受有左上腹穿刺傷併大腸破裂、右胸穿刺傷併右下肺葉撕裂
    傷及右側橫膈破裂之傷勢等情，亦據證人即長庚紀念醫院林
    口分院外科醫師徐榆堡於檢察官偵查時結證明確（見97年度
    偵字第24382號卷三第44頁），並有長庚紀念醫院診斷證明
    書附卷可稽（見97年度偵字第24382號卷一第10頁）。參諸
    告訴人乙○○於97年7月15日凌晨1時45分許，行經桃園縣龜
    山鄉○○路340號前，雙手捧肚，臉色痛苦，腹部之衣服已
    被血染紅，並稱其受傷而請求該處住戶李志誠報警等情，復
    據證人李志誠於檢察官偵查時證述在卷（見97年度偵字第24
    382號卷三第19頁），而被告亦於本院審理時坦認告訴人乙
    ○○於案發時確遭其所持之刀子所刺等情（見本院卷第22頁
    背面），足認被告與告訴人乙○○於前揭時、地發生爭執，
    告訴人乙○○復遭被告所持之刀子刺中2刀，因而受有前開
    嚴重傷勢，惟經及時送醫急救，始倖免於死。
  (二)次查，被告所辯告訴人乙○○向其借貸而未返還借款乙節，
    業經證人乙○○堅詞否認（見原審卷第70頁正、反面），且
    被告所述借款予告訴人乙○○，並無任何憑證得以佐證，其
    所述乙○○欠款未還等情，已難採信。又被告雖辯稱係告訴
    人乙○○持刀攻擊，伊係拿涼鞋打告訴人，復取得告訴人掉
    落地面之刀子云云，惟被告於原審審理時竟無法敘述其如何
    搶得刀子之過程，復供承於案發時未受到撕裂傷等情，且其
    亦無法提出案發時受有擦傷、瘀傷之證明（見原審卷第80頁
    背面、第81頁），參以證人即長庚紀念醫院林口分院神經外
    科醫師杜伯勳於檢察官偵查時證述：依據被告之病歷記載，
    其於97年7月14日落枕，而於97年7月15日跌倒，但未有何外
    傷之情形等語（見97年度偵字第24382號卷三第45頁），證
    人即長庚紀念醫院林口分院急診醫師劉政忠於檢察官偵查時
    證述：被告於97年9月4日就醫，並無外傷之記載等語（見97
    年度偵字第24382號卷三第49頁），衡情若係被告遭乙○○
    持刀攻擊，其2人進而搏鬥，被告並搶得乙○○手中之刀子
    ，被告顯難毫髮無傷，惟其並未受到任何撕裂傷，又無其所
    述受有擦傷、瘀傷之任何證明，被告所辯係遭乙○○持刀攻
    擊等情，殊難採信。抑有進者，告訴人乙○○於案發時係遭
    被告手中所持之刀刺中2刀，而受有左上腹穿刺傷併大腸破
    裂、右胸穿刺傷併右下肺葉撕裂傷及右側橫膈破裂傷勢等情
    ，業如前述，告訴人乙○○所受上開傷勢嚴重，顯見被告持
    刀下手刺入告訴人身體之力道甚大，且告訴人係遭刺2刀，
    斷非告訴人乙○○彎腰為搶得刀子，不慎為被告所持之刀子
    所刺，被告所辯其坐在樓梯間，並把刀子指著乙○○，惟乙
    ○○仍彎腰過來搶刀，因而被刀刺到乙節，洵不足採。
  (三)按殺人未遂或傷害之最主要區別在於行為人主觀犯意之不同
    ，行為人內心主觀犯意為何，行為人未必吐實或避重就輕，
    因此行為人於加害時，有無殺意或僅傷害故意之判斷，自應
    參酌行為人行為當時所存在之一切客觀情況，如行為人因何
    原由逞兇，行為當時之手段是否猝然致被害人難以防備，攻
    擊時之力勁是否猛烈足資使人斃命、攻擊所用之器具、攻擊
    部位、次數、用力之強弱、被害人受傷之部位及程度等情況
    予以審認。本案被告持以逞兇之刀子，雖未扣案，惟就告訴
    人乙○○所受傷勢，主要穿刺傷係在左上腹1道長約8-10 公
    分之穿刺傷，同時有腸道及網膜外露之情形，另1道傷口係
    在右下胸處，約有10公分長之穿刺傷口，又於緊急手術過程
    中，發現右側橫結腸有1道10公分之裂傷穿孔，而肝臟亦有1
    道裂傷，右側橫隔膜也有穿刺傷，已如前述，顯見告訴人乙
    ○○係遭被告手持尖銳可刺穿人體重要臟器之刀具猛刺，始
    能造成上開嚴重傷勢，又腹部、胸部乃人身重要部位，內有
    諸多重要臟器，倘遭尖銳刀具刺中，極易使人斃命，此乃眾
    所週知之事。觀諸證人乙○○陳述內容，被告係趁乙○○未
    料被告逞兇而無心防備之際，持刀接連朝乙○○之腹部、胸
    部刺入，被告於乙○○身受重傷嚇傻時，仍對乙○○怒稱「
    看什麼看，沒見過殺手是不是，就是要你死！」等語，被告
    藉殺人逞兇以洩恨之動機甚明，再者，依乙○○所受上開傷
    勢，亦見被告下手之狠勁猛烈及殺意之堅定，苟非乙○○經
    即時送醫，豈能倖免於死，被告具有殺人之故意，昭然若揭
    。
  (四)綜上，被告前揭所辯，係事後圖卸刑責之詞，不足採信。是
    本件事證業臻明確，被告犯行洵堪認定，應予依法論處。
二、核被告甲○○所為，係犯刑法第271條第2項、第1項之殺人
    未遂罪。被告持刀向告訴人乙○○刺入2刀之行為，主觀上
    係出於單一犯意，客觀上係於密切接近之時、地內接續施行
    ，依照一般社會健全觀念，該行為所含之2次舉動獨立性極
    為薄弱即難強行分開，視為接續實行而為包括一行為予以評
    價，為接續犯，應論以一罪。又查，被告有如事實欄所載之
    犯罪科刑執行情形，有本院被告前案紀錄表在卷可考，其前
    受有期徒刑執行完畢，於5年以內故意再犯本案有期徒刑以
    上之罪，為累犯，應依刑法第47條第1項之規定，就法定本
    刑十年以上有期徒刑部分加重其刑，至本刑死刑、無期徒刑
    部分依法不得加重。被告雖已著手殺人行為之實施，惟未生
    死亡之結果，為未遂犯，爰依刑法第25條第2項規定，按既
    遂犯之刑減輕其刑，並依法先加後減之。至被告刺殺告訴人
    乙○○所用之刀子1把，未扣案，亦無證據證明係被告所有
    ，不予宣告沒收，併此敘明。
三、原審以被告甲○○罪證明確，適用刑法第271條第2項、第1
    項、第25條第2項、第47條第1項，審酌被告僅因細故下手行
    兇，告訴人乙○○雖倖免於死，但所受傷勢非輕，且被告迄
    今未與被害人乙○○達成和解，兼衡其素行、犯罪之手段、
    智識程度、生活狀況、犯後態度等一切情狀，量處有期徒刑
    六年六月，經核認事用法均無違誤，亦無量刑輕重相差懸殊
    等裁量權濫用之情形，量刑亦屬妥適。被告執前詞否認犯罪
    ，提起上訴，核無理由，應予駁回。
據上論斷，應依刑事訴訟法第368條，判決如主文。
本案經檢察官姜貴昌到庭執行職務。
中    華    民    國    99    年    8    月    25    日
                  刑事第二十三庭審判長法  官  許宗和
                                      法  官  沈君玲
                                      法  官  林海祥
以上正本證明與原本無異。
如不服本判決，應於收受送達後10日內向本院提出上訴書狀，其
未敘述上訴之理由者並得於提起上訴後10日內向本院補提理由書
（均須按他造當事人之人數附繕本）「切勿逕送上級法院」。
                                      書記官  林淑貞
中    華    民    國    99    年    8     月    25    日
附錄：本案論罪科刑法條全文
中華民國刑法第271條
（普通殺人罪）
殺人者，處死刑、無期徒刑或10年以上有期徒刑。
前項之未遂犯罰之。
預備犯第1項之罪者，處2年以下有期徒刑。

司法院資訊處製作；財團法人民間司法改革基金會備份。
